【裁判字號】    98,消債更,351
【裁判日期】    980708
【裁判案由】    聲請更生程序
【裁判全文】
臺灣高雄地方法院民事裁定           98年度消債更字第351號
聲  請  人  甲○○
上列當事人因消費者債務清理事件聲請更生，本院裁定如下：
    主  文
聲請駁回。
聲請費用由聲請人負擔。
    理  由
一、聲請意旨略以：聲請人有不能清償債務情事，前已提出債權
    人清冊，以書面向最大債權金融機構安泰際商業銀行股份有
    限公司（下稱安泰銀行）請求共同協商債務清償方案，於民
    國95年6 月26日協商成立，並約定自95年7 月起，分90期，
    利率4%，每月償還新臺幣（下同）14,198元，惟因聲請人於
    96年2 月間失業，不得已而告毀諾，故無力繼續履行原協商
    條件，顯因非可歸責於己之事由致履行有重大困難，且聲請
    人嗣後雖覓得工作，但扣除必要生活開支及扶養其父、母之
    費用後，已無力清償債務，而其無擔保或無優先權之債務總
    額未逾1,200 萬元，復未經法院裁定開始清算程序或宣告破
    產，爰聲請更生云云。
二、按債務人與金融機構協商成立者，不得聲請更生或清算，但
    因不可歸責於己之事由，致履行顯有重大困難者，不在此限
    ；本條例施行前，債務人依金融主管機關協調成立之中華民
    國銀行公會會員辦理消費金融案件無擔保債務協商機制與金
    融機構成立之協商，準用前項之規定，消費者債務清理條例
    第151 條第5 項、第6 項分別定有明文。衡諸債之關係，係
    以當事人間之信賴關係為基礎，為社會經濟組織之重要支柱
    ，故當事人於以法律行為追求自己之利益之際，亦應顧及對
    方之利益，並考量債權債務在社會上之作用，本於誠實及信
    用之原則，行使債權及履行債務。是對於已陷入經濟上困境
    之消費者，若任其於惡性循環之債務窘境中自生自滅，將衍
    生嚴重之社會問題，難以維持安定之社會經濟秩序，故為兼
    顧債權人、債務人雙方之利益，對陷於經濟上困境之消費者
    ，乃允其於消費者債務清理條例施行後，得選擇以重建型之
    更生程序或清算型之清算程序清理其債務，藉以妥適調整債
    務人與債權人及其他利害關係人間之權利義務關係，保障債
    權人獲得公平受償，並謀求消費者經濟生活之重建復甦機會
    。惟對於已與金融機構協商成立，或於本條例施行前，已依
    金融主管機關協調成立之中華民國銀行公會會員辦理消費金
    融案件無擔保債務協商機制與金融機構成立協商之債務人，
    若非因不可歸責於己之事由，致履行顯有重大困難，僅係為
    圖謀減免債務，而不為債務之履行，自有違債權契約為誠信
    契約之本旨，故依消費者債務清理條例第151 條第6 項準用
    同條第5 項前段之規定，不得聲請更生或清算，始能避免肇
    致道德危險。次按聲請更生或清算不合程式或不備其他要件
    者，法院應以裁定駁回之，但其情形可以補正者，法院應定
    期間先命補正，消費者債務清理條例第8 條亦有明文規定。
三、經查：
  (一)聲請人於95年6 月26日依「中華民國銀行公會會員辦理消費
    金融案件無擔保協商機制」與各債權銀行協商成立，當時其
    積欠銀行之總債務為504,567 元，每月應繳金額14,198元，
    而聲請人自95年7 月起僅繳納5 期協商款，即於95年12月間
    毀諾等情，此有協議書、無擔保還計畫書影本及安泰銀行陳
    報狀各1 件附卷可證（本院卷第70至73頁）。
  (二)又債務人與金融機構協商成立者，除非因不可歸責於己之事
    由，致履行顯有重大困難，否則不得聲請更生或清算，消費
    者債務清理條例第151 條第5 項規定意旨甚明。是債務清償
    方案成立後，應由債務人按其條件履行，如於其後發生情事
    變更，在清償期間內之收入或收益不如預期，致該方案履行
    困難甚或履行不能，而有不可歸責於己之事由，始能聲請更
    生或清算。此項規定旨在避免債務人任意毀諾已成立之協商
    ，濫用更生或清算之裁判上債務清理程序，蓋以債務清償方
    案係經當事人行使程序選擇權所為之債務清理契約，債務人
    應受該成立之協議所拘束。債務人既已與金融機構協商成立
    ，如認該協商方案履行有其他不適當情形，自仍應再循協商
    途徑謀求解決。
  (三)本件聲請人主張其於95、96年度係任職於定隆科技股份有限
    公司（下稱定隆公司），每月薪資約30,000 元，嗣於96年2
    月間失業，而告毀諾云云。雖依聲請人所提之財政部臺灣省
    南區國稅局95、96年度綜合所得稅各類所得資料清單所載，
    聲請人雖無甚所得，然稅捐單位之所得資料僅係於納稅義務
    人為所得申報或扣繳單位為所得扣繳時始會有之，其清單所
    列無所得者，實際上並非即為無其它所得、收入，且聲請人
    亦自承因其於96年度當時薪資皆領取現金，且未申報薪資所
    得乙節（本院卷第31頁），故尚難以上開所得清單資料，即
    認聲請人主張其於96年2 月間失業乙節為真實。況聲請人於
    95 年 間協商成立時，係任職於誠慶金屬股份有限公司（下
    稱誠慶公司），擔任技術員乙職，而其於95年3 至10月份所
    領取之薪資分別為34,000元、25,500元、40,800元、44,200
    元、40,800元、39,100元、44,200元、25,500元，平均每月
    薪資為31,663元等情，此有誠慶公司回函附卷可稽（本院卷
    第87 頁） ；又聲請人自95年11月起至97年3 月初係任職於
    定隆公司擔任臨時性技工，惟其於95、96年度在定隆公司所
    領取之薪資資料則因時間久遠未經留存，而無法查報等情，
    亦有定隆公司回函在卷可參（本院卷第74頁），然參以聲請
    人自承其於定隆公司任職時每月薪資約30,000元乙節（本院
    卷第18頁），則聲請人主張其於95、96年度平均每月薪資約
    30,000元等語，應為真實，而堪採信。至聲請人雖陳稱其於
    96年2 月間失業云云，然聲請人當時係任職於定隆公司，已
    如前述，是聲請人此部分之主張，自非可信。綜此，堪認聲
    聲請人於95年6 月間債務協商成立後，至其於95年12月份毀
    諾時，其收入並無明顯之重大變化，已難認其有何履行協商
    之重大困難可言。
  (四)再按「負扶養義務者有數人而其親等同一時，應各依其經濟
    能力，分擔義務」、「受扶養權利者，以不能維持生活而無
    謀生能力者為限。前項無謀生能力之限制，於直系血親尊親
    屬，不適用之。」、「因負擔扶養義務而不能維持自己生活
    者，免除其義務。但受扶養權利者為直系血親尊親屬或配偶
    時，減輕其義務。」、「扶養之程度，應按受扶養權利者之
    需要與負扶養義務者之經濟能力及身分定之。」，民法第11
    15條第3 項、第1117條、第1118條、第1119條分別定有明文
    。聲請人主張需扶養其父黃嘉慶（37年2 月2 日生）、其母
    黃廖足（41年10月4 日生），每月支出渠2 人扶養費用共4,
    605 元等語。查抗告人之父黃嘉慶、母黃廖足，名下雖有土
    地2 筆，但於95、96年度均無甚所得等情，此有其戶籍謄本
    及財政部臺灣省南區國稅局95、96年度綜合所得稅各類所得
    資料清單及財產歸屬資料清單附卷足憑（本院卷第24頁、第
    34至39頁），則聲請人主張應負擔渠等之扶養費用，尚屬可
    採。又聲請人之父、母，除育有聲請人外，尚育有3 名子女
    ，且皆已成年等情，亦據聲請人陳明在卷（本院卷第15頁）
    ，自應與聲請人平均分擔渠等父母之扶養費用。則以聲請人
    之父、母居住在高雄縣，參以內政部公告之臺灣省95年度每
    人每月最低生活費用為9,210 元計算，應認聲請人應負擔其
    父母之扶養費用每月4,605 元（﹝9,210 ÷4 ﹞×2=4,605
    ），是聲請人主張其每月需負擔扶養其父母之費用4,605 元
    ，尚屬可採。
  (五)本件聲請人住所地為高雄縣，依內政部公告之95年每月最低
    生活費為9,210 元計算（抗告人業已負債50萬元以上，其本
    須以較低之標準生活而節忖開銷用以償債始符誠信，債務人
    自不得以無負債人員之一般生活標準以上而同為要求），而
    聲請人於95年度平均每月所得約為30,000元，扣除其必要生
    活費用9,210 元及應負擔之父、母親之扶養費4,605 元，共
    計13,815元（9,210 元+4,605=13,815） 後，尚有16,185元
    之餘款可供清償協商款14,198元，益徵本件協商成立時並無
    不公平情事存在，且抗告人亦無履行之重大困難可言。
  (六)從而，聲請人主張其因於96年2 月間失業，故無力繼續履行
    原協商條件造成毀諾，顯因非可歸責於己之事由致履行有重
    大困難云云，自難採信。至聲請人雖陳稱其於95年12月間毀
    諾後，復於96年間與安泰銀行成立個別性協商，每月繳納3,
    500 元，然因其收入銳減，致於97年2 月間無法履約云云，
    惟此核與其履行前揭依「中華民國銀行公會會員辦理消費金
    融案件無擔保協商機制」成立之協商，是否具有不可歸責於
    己之事由，致履行顯有重大困難，而於95年12月間毀諾乙節
    無涉，本院自庸予以審酌，併此敘明。
四、綜上所述，本件聲請人既無不可歸責之事由，依原協商條件
    履行亦非顯有重大困難，應屬聲請更生之要件不備，且又無
    從補正，依首揭條文之意旨，自應駁回其更生之聲請，爰裁
    定如主文。
中    華    民    國    98    年    7    月      8    日
                  民事第三庭  法    官  劉惠娟
上為正本係照原本作成
如不服本裁定，應於裁定送達後10日內，以書狀向本院提出抗告
，並繳納抗告費新臺幣1,000 元。
中    華    民    國    98    年    7    月      8    日
                              書 記 官  火秋予


司法院資訊處製作；財團法人民間司法改革基金會備份。
